---
title: "aula1b"
output: html_document
---

```{r}
# esse pacote será utilizado la embaixo
library(tibble)
```

## Listas

### como criar (parecido com criar um vetor)

```{r}
list(1, 2, 3)
c(1, 2, 3)
```

### consegue juntar tipos diferentes

- na lista os tipos se preservam, mas no vetor o booleano vira numero

```{r}
list(1, 20, TRUE)
c(10, 20, TRUE)
```

- na lista os tipos se preservam, mas no vetor tudo vira string

```{r}
list(1, "a", TRUE)
c(10, "a", TRUE)
```

### como nomear elementos

```{r}
list(numero_um = 1, numero_vinte = 20, verdadeiro = TRUE)
```

-também funciona com vetores

```{r}
c(numero_um = 1, numero_vinte = 20, verdadeiro = TRUE)
```
    
### exemplo de lista complicada

```{r}

pedido <- list(pedido_id = 8001406,
               pedido_registro = as.Date("2016-12-12"),
               nome = "Athos", 
               sobrenome = "Petri Damiani", 
               cpf = "12345678900", 
               email = "athos.damiani@gmail.com", 
               profissao = "mosqueteiro",
               qualidades = c("incrível", "impressionante"),
               itens = list(
                 list(descricao = "Ferrari", 
                      frete = 0, 
                      valor = 500000),
                 list(descricao = "Dolly", 
                      frete = 1.5, 
                      valor = 3.90)
               ), 
               endereco = list(entrega = list(logradouro = "Rua da Glória", 
                                              numero = "123",
                                              complemento = "apto 71"),
                               cobranca = list(logradouro = "Rua Jose de Oliveira Coutinho",
                                               numero = "151",
                                               complemento = "5o andar")
               )
)
```

### lista de funções

```{r}

list(oi = function(x){print("oi")}, tchau = function(x){print("tchau")})

```

## Atributos

- carregam informações "adicionais" sobre os objetos

- podem ser modificados ou criados com a função `attr`

```{r}

v <- 1:5
attr(v, "por_que_criei_esse_objeto") = "mostrar como criar atributos no curso"
v

```

- podem ser listados com a função `attributes`

```{r}
attributes(v)
```

- fazem imprimir nominhos na função "print"

```{r}
v <- c(1,2,3,4,5)
print(v)

attr(v, "names") = c("um", "dois", "tres", "quatro", "cinco")
print(v)

v2 <- c(um = 1, dois = 2, tres = 3, quatro = 4, cinco = 5)
v2
names(v)
```

- descrevem o jeito com que o objeto é lido pelo R

```{r}

matriz <- matrix(1:4, nrow = 2)
matriz
attributes(matriz)

v <- 1:4
v
attr(v, "dim") = c(2,2)
v

```

## data.frames

- tipo de dado mais importante do R
- representam dados retangulares
- são estruturas um pouco antigas
- tibble é a atualização do data.frame
- imprime mais bonito

```{r}

# print normal
iris

# print tibble
as_tibble(iris)

```

- como criar

```{r}

df_exemplo <- tibble(nomes = c("fernando", "julio", "athos"),
                 qualidades = c("lindo", "bonitinho", "bonitão"))

df_exemplo

```

- ficam bonitos na função `View`

```{r}
#View(df_exemplo)
```

- são listas com vetores de mesma dimensão com a adição de três atributos

```{r}

attributes(df_exemplo)

lista <- list(nomes = c("fernando", "julio", "athos"),
              qualidades = c("lindo", "bonitinho", "bonitão"),
              id = c(1,2,3))

lista

attr(lista, "row.names") <- 1:3
attr(lista, "class") <- "data.frame"

lista

```

- por que o código abaixo vai resultar num erro?

```{r}

#df_zoado <- tibble(nome = c("João", "Marcos", "Pedro"), idade = c(10, 15, 12, 17))

```

EXERCÍCIO

Crie o data.frame que é impresso da seguinte forma:

  id_aluno     opiniao veio_pra_aula
1        1        amei          TRUE
2        2      dahora          TRUE
3        3 muito legal          TRUE
4        4        show          TRUE
5        5        <NA>         FALSE

SUGESTÃO: COMECE DO DF ZOADO

```{r}

exercicio1 <- tibble(id_aluno = 1:5, opiniao = c("amei", "dahora", "muito legal", "show", NA), veio_pra_aula = c(TRUE, TRUE, TRUE, TRUE, FALSE))

```
  
## subsetting

- listas começam a guardar muita informação
- é útil saber como extrair, e modificar, pedaços de listas
- existem três operadores de subsetting em R
- [], [[]] e $

# vetores

- subsetting de vetores é o mais simples
- dá para usar apenas []
- existem seis formar distintas de usar o []:

- com vetores de inteiros positivos
```{r}

v <- c("vetor", "de", "textos")
v[2]

v[c(1,2)]

```

- com vetores de inteiros negativos
```{r}

v <- c("vetor", "de", "textos")
v[-2]

v[-c(1,2)]

```

- com vetores de booleanos
```{r}

v <- c("vetor", "de", "textos", "legal")
v[c(TRUE, FALSE, TRUE, FALSE)]

```

```{r}

numerinhos <- 1:10

numerinhos[numerinhos < 5]

```

- vetores de strings
```{r}
v <- c(um = 1, dois = 2, tres = 3, quatro = 4, cinco = 5)
names(v)

v[c("um","cinco")]
```

- erros ou coisas estranhas
```{r}
v <- c(um = 1, dois = 2, tres = 3, quatro = 4, cinco = 5)
names(v)

v[c("un","cinco")]
```

```{r}
v <- c(um = 1, dois = 2, tres = 3, quatro = 4, cinco = 5)
names(v)

v[6]
v[c(TRUE, TRUE, TRUE, TRUE, FALSE, TRUE)]
```

EXERCICIO

```{r}

v1 <- c(a = 1, b = 2, c = 3, d = 4, e = 5, f = 6, g = 7)

```

a) Selecione os elementos de índice ímpar de v1 usando um vetor de inteiros 

b) Selecione os elementos de índice par de v1 usando um vetor de booleanos

c) Selecione os três últimos índices de v1 usando um vetor de inteiros 

d) Ordene as entradas de v1 de trás para frente usando um vetor de strings. 
O vetor resultante deve ser

```{r}

c(g = 7, f = 6, e = 5, d = 4, c = 3, b = 2, a = 1)

```

A solução deve ser da forma

```{r}
#v[????]
```


SOLUÇÃO


```{r}
#a)

v1[c(1,3,5,7)]
v1[seq(1,7,2)]

#b) 

v1[c(FALSE, TRUE)]
v1[rep(c(TRUE, FALSE), 3)]

#c)

v1[-c(1,2,3,4)]
v1[-(1:4)]
v1[-seq(1,4)]

#d)

v1[c("g", "f", "e", "d", "c", "b", "a")]
```

- como vimos, matrizes são vetores numéricos com a adição do atributo "dim"

```{r}
matriz <- matrix(1:10, 5, 2)

str(matriz)

attributes(matriz)
```

- aceitam subsets de duas maneiras
- apenas [

```{r}
matriz[7]
```

- [ com vírgula

```{r}
matriz[2,2]
```

# listas

- com listas passa a ser útil usar o operador [[

```{r}

lista <- list(a = 1, b = 2, c = 3)

lista[[1]]
lista[1]

```

- com [[ não dá pra fazer as seleções que se faz com [ (vetor de booleanos, vetor de inteiros, etc)

```{r}

lista <- list(a = 1, b = 2, c = 3)

#ERRO
#lista[[-1]]

```

- com [ dá, mas o resultado é uma lista, e não um vetor

```{r}

lista <- list(a = 1, b = 2, c = 3)

lista[-1]
lista["a"]
lista[c("a", "b")]
lista[c(TRUE, FALSE, TRUE)]

```

- também pode usar o operador $, que busca nos nomes da lista

```{r}

names(lista)

#mostra que ele lista os nomes se você apertar tab
lista$

lista$a

lista['a']

```

# data.frames

- são listas, mas se parecem com matrizes com colunas heterogeneas
- como é uma lista, pode fazer subset com [[, $ e [
- se você usar [ e apenas um vetor, o resultado é um data_frame (trata o data_frame como se fosse uma lista)

```{r}

df_exemplo <- tibble(id = 1:3, nomes = c("a", "b", "c"), idade = c(10, 15, 20))

#seleciona colunas
df_exemplo[1]

#seleciona linhas
df_exemplo[1,]

```

- se você usar [[, o resultado é a coluna selecionada no formato de vetor (trata o data_frame como se fosse uma lista)

```{r}

#seleciona colunas no formato de vetor
df_exemplo[[1]]

```

- se você usar [ e dois vetores, é como fazer subset de uma matriz

```{r}
df_exemplo <- tibble(id = 1:3, nomes = c("a", "b", "c"), idade = c(10, 15, 20))


df_exemplo[2, c("nomes")]
```

# Atribuição

- é possível usar subsets pra alterar valores

```{r}

df_exemplo[df_exemplo$id == 2, "nomes"] = "João" 

lista <- list(a = 1,b = 2, c = 3)
lista$b <- "bê"

```

- pode ser estranho quando você tentar modificar vetores

```{r}

v <- c(1,2,4,5)

v[3] <- "a"

```

-------------------------------------------------------------------------------

## Pipe `%>%`

As duas linhas abaixo são equivalentes:

```{r, eval=FALSE}
f(x, y)
x %>% f(y)
```


```{r eval=FALSE}
install.packages("magrittr")
```

- calcular raiz quadrada da soma dos valores de 1 a 4.

```{r}
library(magrittr)

x <- c(1, 2, 3, 4)
x %>% sum %>% sqrt
```

Escrever esse cálculo na forma usual ficaria da seguinte forma:

```{r}
sqrt(sum(x))
```


## Receita de bolo

```{r, eval=FALSE}

esfrie(asse(coloque(bata(acrescente(recipiente(rep("farinha", 2), "água", "fermento", "leite", "óleo"), "farinha", até = "macio"), duração = "3min"), lugar = "forma", tipo = "grande", untada = TRUE), duração = "50min"), "geladeira", "20min")

```

Tente entender o que é preciso fazer. Depois de desistir, veja como fica escrevendo com o operador `%>%`:

```{r, eval=FALSE}

recipiente(rep("farinha", 2), "água", "fermento", "leite", "óleo") %>%
  acrescente("farinha", até = "macio") %>%
  bata(duraço = "3min") %>%
  coloque(lugar = "forma", tipo = "grande", untada = TRUE) %>%
  asse(duração = "50min") %>%
  esfrie("geladeira", "20min")

```

Agora o código realmente parece uma receita de bolo.

Para mais informações sobre o `pipe` e exemplos de utilização, visite a página [Ceci n'est pas un pipe](http://cran.r-project.org/web/packages/magrittr/vignettes/magrittr.html).
