---
title: "Importação"
author: "Fernando Corrêa"
date: '2017-07-25'
output: ioslides_presentation
---

```{r setup, include=FALSE}
knitr::opts_chunk$set(echo = TRUE)
```

## Na última aula

- `pipe` 
- `stringr`
- Expressões regulares

Deixamos um exercício:

> Transforme a string `/ac/rio-branco/xpto-xyz-1-0-1fds2396-5` em `AC - Rio Branco`

## Solução do exercício - Easy mode

- Soluções que dependem de você saber que o estado é AC e que a cidade é Rio Branco:

```{r}
library(stringr)

'/ac/rio-branco/xpto-xyz-1-0-1fds2396-5' %>% 
  str_extract("ac/rio-branco") %>% 
  str_replace_all("-", " ") %>% 
  str_replace_all("/"," - ") %>% 
  str_replace_all("ac", "AC") %>% 
  str_replace_all("rio branco", "Rio Branco") 

```

## Solução do exercício - Hard Mode

- Soluções que não dependem de saber qual é o estado

```{r}
library("stringr")
url <- c("/ac/rio-branco/xpto-xyz-1-0-1fds2396-5")
estado <- url %>% 
  str_sub(start=2) %>% 
  str_split("/",n=2,simplify=TRUE)  %>% 
  .[1:1] %>% 
  str_to_upper()
```

## Solução do exercício - Hard Mode

```{r}
cidade <-  url %>% 
  str_sub(start=5) %>% 
  str_split("/",n=2,simplify=TRUE) %>% 
  .[1:1] %>% 
  str_replace("-"," ") %>% 
  str_to_title()

str_c(estado, cidade, sep = " - ")
```

## Solução do exercício - Hard Mode

```{r}
texto_separado <- '/ac/rio-branco/xpto-xyz-1-0-1fds2396-5' %>% 
  str_extract("[a-z]+/[a-z]+-[a-z]+") %>% 
  str_split('/', simplify = T) %>% 
  str_replace_all("-", " ")

texto_final <- str_c(str_to_upper(texto_separado[1]),
                     #passa tudo pra maiusculo
                     str_to_title(texto_separado[2]),
                     #deixa as primeiras letras em maiusculo)
                     sep = " - ")

texto_final
```

## Solução do exercício - Hard Mode

```{r}
texto_separado <- '/ms/campo-grande/xpto-xyz-1-0-1fds2396-5' %>% 
  str_extract("[a-z]+/[a-z]+-[a-z]+") %>% 
  str_split('/', simplify = T) %>% 
  str_replace_all("-", " ")

texto_final <- str_c(str_to_upper(texto_separado[1]),
                     str_to_title(texto_separado[2]),
                     sep = " - ")

texto_final
```

## Nesta aula

- Importação de dados para o R
- Truques
- Mexer com datas

## Conceitos sobre importação

- No geral, as informações são armazenadas em quatro formatos:

    1. Textos: fwf, csv e delimitados em geral
    2. Binários: xls (Excel), dta (Stata), sav (SPSS), sas7bdat (SAS)
    3. Linguagens de marcação: xlsx, html
    4. Bases de dados: SQL, Postgree, Spark, MongoDB
    
## Textos

- Colunas delimitadas por vírgula:

```{r}
# mpg,cyl,disp,hp,drat,wt,qsec,vs,am,gear,carb
# 21,6,160,110,3.9,2.62,16.46,0,1,4,4
# 21,6,160,110,3.9,2.875,17.02,0,1,4,4
# 22.8,4,108,93,3.85,2.32,18.61,1,1,4,1
```

## Textos

- Colunas delimitadas por espaço:

```{r}
# mpg cyl disp hp drat wt qsec vs am gear carb
# 21 6 160 110 3.9 2.62 16.46 0 1 4 4
# 21 6 160 110 3.9 2.875 17.02 0 1 4 4
# 22.8 4 108 93 3.85 2.32 18.61 1 1 4 1
```

## Textos

- Colunas com tamanho fixo:

- 4, 1, 3, 3, 4, 5, 5, 1, 1, 1, 1

```{r}
# 21.061601103.902.62016.460144
# 21.061601103.902.87517.020144
# 22.841080933.852.32018.611141
```

## Lendo textos

- Pacote `readr`
    - `read_delim` (e suas especializações `read_csv`,`read_csv2`,`read_tsv`)
    - `read_fwf`
    
## Lendo textos - Exemplo

```{r, message=FALSE}
library(readr)

read_csv(file = "data_imejr_importacao/mtcars.csv")
```

## Lendo textos - Exemplo

```{r, message=FALSE}
library(readr)

read_delim(file = "data_imejr_importacao/mtcars.txt", delim = " ")
```

## Lendo textos - Exemplo

```{r, message = FALSE}

read_fwf(file = "data_imejr_importacao/fwf_example.txt",
         fwf_widths(
           c(4, 1, 3, 3, 4, 5, 5, 1, 1, 1, 1),
           c('mpg','cyl','disp','hp','drat','wt',
             'qsec','vs','am','gear','carb')
          )
         )
```

## Lendo Textos - Empilhando vários arquivos

```{r, message=FALSE}
lista_de_arquivos <- "data_imejr_importacao/varios_arquivos/" %>% 
                      list.files(recursive = T, full.names = T)

arquivos_empilhados <- NULL
for(arquivo in lista_de_arquivos){
  aux <- readr::read_csv(arquivo)
  arquivos_empilhados <- rbind(arquivos_empilhados, aux)
}

arquivos_empilhados
```

## Exercício - Misturando vários tipos de arquivo

- Na pasta `exercicio_1`, as subpastas contém arquivos com delimitações diferentes, mas que guardam a mesma informação. Escreva um código que empilha todos eles, lendo do jeito que for mais adequado.
- Dica:
    1. Levante os tipos de arquivos que estão disponíveis
    2. Construa um laço para percorrer todos eles.
    3. Ensine o computador a ler do jeito correto usando um `if` e funções do `stringr`
    4. Vá empilhando os arquivos com `rbind`.

## Solução - Inicialização

```{r, message = FALSE}
lista_de_arquivos <- "data_imejr_importacao/exercicio_1/" %>% 
                      list.files(recursive = T, full.names = T)

comprimentos_fwf <- c(4, 1, 3, 3, 4, 5, 5, 1, 1, 1, 1)
nomes_fwf <- c('mpg','cyl','disp','hp','drat','wt',
               'qsec','vs','am','gear','carb')
arquivos_empilhados <- NULL
```

## Solução - Laço de repetição

```{r, message = FALSE, eval = F}
for(arquivo in lista_de_arquivos){
  if(str_detect(arquivo, "csv2/")){
    aux <- readr::read_csv2(arquivo)
  }
   if(str_detect(arquivo, "csv/")){
    aux <- readr::read_csv(arquivo)
   }
   if(str_detect(arquivo, "fwf/")){
    aux <- read_fwf(file = arquivo,
                    fwf_widths(comprimentos_fwf, nomes_fwf))
  }
  arquivos_empilhados <- rbind(arquivos_empilhados, aux)
}

arquivos_empilhados
```

## Lendo binários

- Existem binários de vários tipos:
    - `dta`
    - `sav`
    - `sas7bdat`
    - Binários do R
    
## Lendo binários

- Pacote `haven`

```{r}

mtcars_dta <- haven::read_dta('data_imejr_importacao/mtcars.dta')
mtcars_sas <- haven::read_sas('data_imejr_importacao/mtcars.sas7bdat')
mtcars_sav <- haven::read_sav('data_imejr_importacao/mtcars.sav')

```

## Escrevendo binários

- Para softwares proprietários, existem funções `write_dta`, `write_sas` e `write_sav`.
- Para usuários de R
    - `.rda`
    - `.rds`
    
## Escrevendo binários

- Exportam objetos do R
- Principal diferença entre eles: um salva o nome do objeto e outro não

```{r}
save(mtcars, file = 'mtcars.RData')
saveRDS(mtcars, 'mtcars.rds')

load('mtcars.RData')
mtcars_vindo_de_rds <- readRDS("mtcars.rds")

#Coisa que pode confundir:
mtcars_vindo_de_rda <- load('mtcars.RData')
```

## Lendo arquivos - Linguagens de marcação

- Linguagens de marcação são textos estruturados por tags

```{xml}
<body> 
  <h1> Isso é um título <\h1>
<\body>
```

- O jeito mais recente de armazenas planilhas de excel é, na verdade, um arquivo `xml` por trás.
    
## Lendo arquivos - O que são os arquivos do Excel?

- `xls` é software proprietário da Microsoft.
    - Não é tão fácil assim desenvolver leitores de `xls`
- `xlsx` é um arquivo zipado que tem vários `xml`'s dentro
    - É fácil desenvolver leitores de `xlsx`
    - É fácil escrever arquivos em `xlsx`
    
## Lendo arquivos - Excel no R

- Existe um pacote que realiza as duas funções razoavelmente bem `readxl`

```{r}
library(readxl)

dados_xls <- read_xls(path = "data_imejr_importacao/mtcars.xls")
dados_xlsx <- read_xlsx(path = "data_imejr_importacao/mtcars.xlsx")
read_excel(path = "data_imejr_importacao/mtcars.xls")
read_excel(path = "data_imejr_importacao/mtcars.xlsx")
```

## Escrevendo arquivos Excel no R

- Só é possível para `xlsx`, usando o pacote `openxlsx`

```{r}
openxlsx::write.xlsx(mtcars, "data_imejr_importacao/mtcars_from_R.xlsx")
```

## Lendo arquivos - HTML

```{r, echo = F}
url <- "http://chancedegol.uol.com.br/lib17.htm"

httr::GET(url, httr::write_disk(path =
'data_imejr_importacao/chance_de_gol.html', overwrite = T))
```

- pacotes `xml2` e `rvest`

```{r}
chance_de_gol <- xml2::read_html('data_imejr_importacao/chance_de_gol.html')
```

- Extrair tabelas:

```{r}
todas_as_tabelas <- chance_de_gol %>% 
  rvest::html_table(fill = T, header = T) 
```

## Lendo arquivos - HTML

```{r}
todas_as_tabelas[[4]]
```

# Mexendo com datas

## Roteiro

- Introdução
- A classe `date`
- Transformar e extrair datas
- Funções úteis para trabalhar com datas

## Introdução

- Trabalhar com datas no R pode ser uma chateação.
- As funções do R base são, em geral, contraintuitivas e podem mudar de acordo com o tipo do objeto que você está usando.
- O pacote lubridate lida com esses problemas, fazendo o trabalho com datas ser muito mais fácil.

## A classe "date"

Datas no R são tratadas como um tipo especial de objeto, com classe `date`.

```{r, message=F, comment=F}
library(lubridate)

data_string <- "21-10-2015"
class(data_string)

data_date <- date(data_string)       # Não é o que a gente queria.
class(data_date)

data_as_date <- as_date(data_string)    # Também não!
class(data_as_date)
```

## A classe "date"

```{r, message = F, comment = F}
data_mdy <- dmy(data_string)           # Agora sim!
class(data_mdy)
```

- Funções equivalentes: `dmy()`, `mdy()`, `myd()`, `ymd()`, `ydm()` etc.

- As funções `date()` e `as_date()` assumem que a ordem é ano-mês-dia (ymd).

## A classe "date"

```{r}
date("2015-10-21")
as_date("2015-10-21")
```

- Convertendo outros formatos:

```{r, eval = F}
dmy(21102015)
dmy("21102015")
dmy("21/10/2015")
dmy("21.10.2015")
```

## A classe date

- Para horários: `ymd_h()`, `ymd_hm()`, `ymd_hms()`...

```{r}
ymd_hms(20151021165411)
```

## Funções úteis

- `second()` - extrai os segundos.
- `minute()` - extrai os minutos.
- `hour()` - extrai a hora.
- `wday()` - extrai o dia da semana.
- `mday()` - extrai o dia do mês.
- `month()` - extrai o mês.
- `year()` - extrai o ano.

## Funções úteis 
```{r, eval = F}
bday <- ymd_hms(19890729030142)
bday

second(bday)
day(bday)
month(bday)
year(bday)

wday(bday)
wday(bday, label = TRUE)
```

## Outras funcionalidades

- Operações com fusos horários: `with_tz()` e `force_tz()`.
- Intervalos: `interval()`, `int_overlaps()`.
- Operações aritiméticas, duração de períodos, geração de datas recorrentes.

## Operações aritméticas

- Funções `years`, `months`, `weeks`
- Somar dias, meses e anos

```{r}
as.Date("2017-01-01") + months(1)
as.Date("2017-01-01") + years(1:3)
as.Date("2017-01-01") + weeks(1)
```

## Exercício

- Data a dada "2017-01-01", como obter o último dia de cada mês anterior a ela?

