---
title: "aula3c"
output: html_document
---

# Trabalhando com vetores e listas com `purrr`

```{r}
library(stringr)
library(purrr)
```

## Funcionais

- Tem uma estrutura básica

```{r, eval = FALSE, echo = T}
exemplo_de_funcional (
  x,     # objeto sobre o qual a função será aplicada
  .f,    # função que será aplicada
  ...    # outros parâmetros da função
)
```

>- Repete `.f` em cada elemento de `x`
>- Junta os pedaços depois
>- ... geralmente são passados para dentro da `.f`

## História

- Funções `apply`, `lapply`, `sapply`
- Pacote `plyr`
    - Ainda tem coisas úteis: `.progress` e `.parallel`
- Futuro
    - `purrr` terá tudo.

### `map`

```{r}
v <- list(c(1, 2), c(3, 4), c(5, 6))
v %>% map(sum)
```

Outras formas de escrever

```{r}
v %>% map(function(x) sum(x))
v %>% map(~sum(.x))
```

```{r}
v1 <- list(c(1, 2), c(3, 4), c(5, 6))
v2 <- list(c(7, 8), c(9, 10), c(11, 12))

map2(v1, v2, sum)
map2(v1, v2, ~.x + .y)
```

### map_<type>

```{r}
v <- list(c(1, 2, 3), c(3, 4, 5))
v %>% map_chr(str_c, collapse = ' ')
```

### keep e discard

```{r}
v <- list(c(1, 2), c(3, 4), c(5, 6))
v %>% keep(~sum(.x) > 4)
v %>% discard(~sum(.x) > 4)
```

### modify_at e modify_if

```{r}
v <- list(c(1, 2), c(3, 4), c(5, 6))
v %>% modify_if(~sum(.x) > 4, sum)
v %>% modify_at(c(1, 3), ~sum(.x) > 4)
```

### walk

```{r}
v <- c('a.txt', 'b.txt', 'c.txt')
v %>% walk(~cat(.x, file = .x))
```

### cross_df

```{r}
v <- list(a = c(1, 2, 3), b = c(4, 5, 6))
cross_df(v)
```

### possibly, safely, quietly

Ver [aqui](http://curso-r.com/blog/2017/04/20/2017-04-09-try/)

### progress bars

```{r}
v <- c(1:100)
v <- plyr::llply(identity, .progress = 'text')
```

Ver [aqui](http://curso-r.com/blog/2017/04/10/2017-04-08-progress/)
