---
title: "aula3b"
output: html_document
---

## Pacotes

```{r}
library(tidyverse)
library(abjutils)
library(janitor)
library(stringr)
library(readxl)
```

Agora, vamos fazer uma análise sobre vagas em creches no município de São Paulo.

-------------------------------------------------

## Rascunhos para leitura

```{r}
dir('inputs')
```



















-------------------------------------------------

## Leitura final

### BD creches

```{r warning=FALSE, message=FALSE}
d_creches <- 'inputs/creches.xlsx' %>% 
  read_excel(skip = 1) %>%
  clean_names() %>% 
  filter(distrito != 'Total Geral') %>% 
  gather(tipo_ano, valor, -distrito) %>% 
  separate(tipo_ano, c('ano', 'tipo'), sep = '_', fill = 'right') %>%  
  mutate(tipo = if_else(is.na(tipo), 'matricula', 'demanda'),
         ano = parse_number(ano)) %>% 
  spread(tipo, valor)
```

### População (SEADE)

```{r warning=FALSE, message=FALSE}
ler <- function(arq) {
  arq %>% 
    read_csv2(locale = locale(encoding = 'latin1')) %>% 
    clean_names() %>% 
    select(distrito = 2, ano = 3, faixa = 4, pop = total) %>% 
    filter(faixa == '00 a 03 anos') %>% 
    select(-faixa) %>% 
    mutate(distrito = rm_accent(toupper(distrito)))
}

d_pop <- dir('inputs', pattern = 'DIS_FXE', full.names = TRUE) %>% 
  map_df(ler)

d_pop
```

### Join

```{r}
d_tidy <- d_creches %>% 
  inner_join(d_pop, c("distrito", "ano"))

d_tidy
```

## No tempo

```{r warning=FALSE, message=FALSE, fig.width=9}
d_tidy %>%
  gather(tipo, valor, demanda, matricula) %>% 
  group_by(tipo, ano) %>% 
  tally(valor) %>% 
  spread(tipo, n)
```

```{r}
d_tidy %>%
  group_by(ano) %>% 
  summarise_at(vars(demanda, matricula), funs(sum))
```


```{r}
d_tidy %>% 
  arrange(ano) %>% 
  group_by(distrito) %>% 
  summarise(demanda_media = mean(demanda),
            demanda_dp = sd(demanda),
            pop_2016 = last(pop),
            demanda_pop = demanda_media / pop_2016) %>% 
  arrange(desc(demanda_pop))
```


```{r}
criterio1 <- .6
criterio2 <- .03

d_meta <- d_tidy %>% 
  mutate(atendidos = matricula / pop,
         falta_m = pop * criterio1 - matricula,
         falta_d = demanda - pop * criterio2)
```

Quantas vagas faltam por distrito?

```{r}
d_meta %>% 
  filter(ano == 2016) %>% 
  arrange(desc(falta_m)) %>% 
  mutate(falta_m = ceiling(falta_m))
```

Quantas vagas faltam para atingir 60% em todos os distritos?

```{r}
d_meta %>% 
  filter(ano == 2016, falta_m >= 0) %>% 
  arrange(desc(falta_m)) %>% 
  summarise(total = ceiling(sum(falta_m))) %>% 
  with(total)
```

Quantas vagas faltam no total?

```{r}
d_meta %>% 
  filter(ano == 2016) %>% 
  summarise(total = ceiling((sum(pop) * .6 - sum(matricula)))) %>% 
  with(total)
```

Outro critério: não atendimento < 3% da população

Qual é o não atendimento atual?

```{r}
d_meta %>% 
  filter(ano == 2016) %>% 
  summarise(taxa = sum(demanda) / sum(pop)) %>% 
  with(taxa)
```

Quantas vagas faltam para atingir < 3% em todos os distritos?

```{r}
d_meta %>% 
  filter(ano == 2016, falta_d >= 0) %>% 
  arrange(desc(falta_d)) %>% 
  summarise(total = ceiling(sum(falta_d))) %>% 
  with(total)
```

Quantas vagas faltam no total?

```{r}
d_meta %>% 
  filter(ano == 2016) %>% 
  summarise(total = ceiling(sum(demanda) - sum(pop) * .03)) %>% 
  with(total)
```

## Aplicação do purrr

Qual a diferença entre usar o critério de matriculados por distrito e total para cada corte?

```{r fig.width=10}

criterios <- seq(0.5, 0.7, length.out = 100)

vagas_necessarias <- criterios %>% 
  map_dbl(~{
    d_meta %>% 
      filter(ano == 2016) %>% 
      mutate(falta_m = pop * .x - matricula) %>% 
      filter(falta_m >= 0) %>% 
      summarise(total = sum(falta_m)) %>% 
      with(total)
})

d_sum <- d_meta %>% 
  filter(ano == 2016) %>% 
  summarise(d = sum(demanda), 
            m = sum(matricula), 
            pop = sum(pop))
```

Uma forma

```{r}
t1 <- tibble(tipo = 'total', crit = criterios, n_crit = d_sum$pop * crit - d_sum$m)
t2 <- tibble(tipo = 'por_distrito', crit = criterios, n_crit = vagas_necessarias)

tab <- bind_rows(t1, t2)
tab
```

Outra forma

```{r}
tab <- tibble(crit = criterios, 
              total = d_sum$pop * crit - d_sum$m,
              por_distrito = vagas_necessarias) %>% 
  gather(tipo, n_crit, -crit)
tab
```

```{r}
tab %>% 
  ggplot(aes(crit, n_crit, colour = tipo)) +
  geom_line()
```

